【裁判字號】    95,簡上,474
【裁判日期】    950915
【裁判案由】    詐欺
【裁判全文】
臺灣臺中地方法院刑事判決             95年度簡上字第474號
上  訴  人  臺灣臺中地方法院檢察署檢察官
被      告  丙○○
上列上訴人因被告詐欺案件，不服本院95年度簡字第109號中華
民國95年6月29日第一審簡易判決（起訴案號：臺灣臺中地方法
院檢察署95年度偵字第9506號），提起上訴，本院管轄之第二審
合議庭判決如下：
    主    文
原判決撤銷。
丙○○幫助意圖為自己不法之所有，以詐術使人將本人之物交付
，累犯，處有期徒刑月，如易科罰金，以銀元佰元即新臺幣
玖佰元折算壹日。
    犯罪事實
一、丙○○前於民國八十九年間因妨害風化案件，經本院判處有
    期徒刑三月，如易科罰金，以銀元三百元折算一日確定，於
    九十年一月十二日易科罰金執行完畢。詎仍不知悔改，其雖
    可預見如將個人存摺、提款卡交付予姓名年籍不詳且不相識
    之成年人使用，該成年人有可能以所取得之存摺、提款卡遂
    行財產上犯罪之目的，竟仍基於縱若取得其存摺、提款卡之
    成年人，用以實施犯罪，供作被害人匯款之用，仍不違背其
    本意之幫助使用其帳戶者向他人詐欺取財之不確定故意，於
    九十四年九月三十日至同年十一月二日間之某日，在臺中市
    西屯區○○路與西屯路口附近的菜市場，將自己開設在臺中
    大雅郵局局號000000－0、帳號0000000號帳
    戶之存摺、印章、提款卡及密碼，交付予姓名年籍不詳自稱
    「蔡先生」之成年人，而容許他人藉其帳戶以遂行財產犯罪
    。之後，該自稱「蔡先生」者或自「蔡先生」處取得上開帳
    戶資料之姓名年籍不詳之成年人果然基於意圖為自己不法所
    有之犯意，於九十四年十一月三日十五時許，撥打電話予甲
    ○○，佯稱甲○○的公公參加大展公司回饋老人抽活動中
    獎，但須先匯款繳付稅金新臺幣（下同）九萬元，才能領
    等語，並提供林宗昱（另案由檢察官聲請簡易判決處刑）所
    有之臺中中正路郵局局號000000－0、帳號0000
    00－0號帳戶及潘靜如之上開臺中大雅郵局帳戶，要求甲
    ○○依指示匯款至上開帳戶內，甲○○不知有假，陷於錯誤
    ，遂依對方指示，於同日十六時許，在員林中正路郵局，匯
    款四萬一千二百元至林宗昱上開臺中中正路郵局帳戶內。幸
    甲○○於匯出該筆款項後，先委請友人查證，發現並無大展
    公司，驚覺受騙，始未再依指示匯款至丙○○之上開臺中大
    雅郵局帳戶內。
二、案經臺中市警察局第一分局報告臺灣臺中地方法院檢察署檢
    察官偵查起訴。
    理    由
一、訊據被告丙○○確有於上揭時、地，將自己開設在臺中大雅
    郵局之上開帳戶之存摺、印章、提款卡及密碼交付予姓名年
    籍不詳自稱「蔡先生」之事實，固坦承不諱，且就上揭犯罪
    事實，亦願為認罪之表示，但於本院第二審合議庭審理時辯
    稱：當初「蔡先生」說他因信用問題，在銀行的帳戶不能使
    用，要跟伊供帳戶從事期貨買賣，不知會被拿來作非法使用
    云云。經查：
（一）上揭事實，除據被告丙○○為上開自白外，復經被害人余
      曉青於警詢時指訴歷歷，並有郵政國內匯款執據、被告上
      開臺中大雅郵局帳戶開戶資料及申請變更密碼、存簿儲金
      掛失補副等件附卷可稽。
（二）被告丙○○雖以上揭情詞置辯，但查，今日一般人至郵局
      或銀行開設帳戶並非難事，如非供犯罪之非法使用，衡情
      ，自無置自己名義帳戶不用，而取得他人帳戶使用之必要
      。且金融存款帳戶事關存戶個人財產權益之保障，其與存
      戶印鑑章結合，具高度專有性，除非本人或與本人親密關
      係者，難認有何理由可自由流通使用該存摺，一般人皆有
      妥為保管防阻他人任意使用之認識，縱因特殊情況偶有交
      付他人使用之需，亦必然深入瞭解用途後再行提供以使用
      ，方符常情。而該等專有物品如落入不明人士手中，極易
      被利用為與財產有關之犯罪工具，此又為具一般智識者均
      能知曉。在本案中，被告丙○○於提供上開帳戶予自稱「
      蔡先生」者時，已係成年人，具高中肄業學歷，係在理容
      ＫＴＶ上班，足認其心智成熟，亦具一般智識程度及社會
      經驗，對於上開各情，自有認識，竟仍將自己前開帳戶之
      存摺、印章、提款卡及密碼交付予姓名年籍不詳亦非熟識
      之「蔡先生」，容任他人使用，則其主觀上顯具有縱使「
      蔡先生」或自「蔡先生」處取得上開帳戶資料之成年人持
      以作為詐欺取財之用，亦不違背其本意之不確定故意，已
      甚明確。再者，社會上一般人防詐之意識日益高漲，行詐
      者必須使出相當方法，始能有所得，若非對於所使用之人
      頭帳戶有十足之把握不會遭人頭帳戶名義人報警或掛失止
      付，斷無可能指示被害人匯款至該帳戶，而冒徒勞無功之
      風險。綜上，被告丙○○既無法提出任何證據以實其說，
      而所辯又與事理相悖，顯不可採。惟被告丙○○僅係單純
      提供前開帳戶之存摺、印章、提款卡及密碼，並未參與詐
      騙被害人余曉青之詐欺取財構成要件行為，主觀上僅係基
      於幫助該詐欺者之意思，則屬無疑。
（三）據上所述，被告丙○○上開幫助詐欺取財之犯行，事證明
      確，堪以認定。
二、
（一）新舊法比較之說明：
  １、刑法第二條第一項規定：
      查被告行為後，刑法第二條第一項業於九十四年二月二日
      修正公布，並自九十五年七月一日起施行。修正後刑法第
      二條第一項規定，已將新舊法律適用之「從新從輕」原則
      ，改採「從舊從輕」原則，而此規定僅係規範行為後法律
      變更所生新舊法律比較適用之準據法，並非實體刑罰法律
      ，自不生行為後法律變更之比較適用之問題，應逕行適用
      新法第二條第一項之規定，為「從舊從輕」之比較。
  ２、刑法第三百三十九條第一項法定刑為罰金部分：
    (1)被告行為後，刑法第三十三條第五款業於九十四年二月二
      日修正公布，並自九十五年七月一日起施行；修正後刑法
      第三十三條第五款規定「罰金：新臺幣一千元以上，以百
      元計算之。」，與修正前刑法第三十三條第五款規定「罰
      金：一元以上。」不同。比較新舊法結果，以舊法較有利
      於行為人，故依刑法第二條第一項前段規定，本案關於刑
      法第三百三十九條第一項之法定刑罰金部分，自應適用行
      為時之法律即修正前刑法第三十三條第五款規定決定其罰
      金部分之法定刑。
    (2)法定刑為罰金之提高標準之新舊法適用：
      被告行為後，關於刑法罰金刑部分，業於九十五年六月十
      四日以華總一義字第０９５０００３５１８１號令增訂公
      布刑法施行法第一條之一，明定：「中華民國九十四年一
      月七日刑法修正施行後（按指九十五年七月一日），刑法
      分則編所定罰金之貨幣單位為新台幣。九十四年一月七日
      刑法修正時，刑法分則編未修正之條文定有罰金刑者，自
      九十四年一月七日刑法修正施行後，就其所定數額提高為
      三十倍。但七十二年六月二十六日到九十四年一月七日新
      增或修正之條文，就其所定數額提高為三倍。」，與該條
      增訂公布前，就罰金刑部分所適用之罰金罰鍰提高標準條
      例第一條前段、現行法規所定貨幣單位折算新臺幣條例第
      二條規定不同。而刑法第三百三十九條第一項係刑法分則
      編未修正之條文而定有罰金刑者，比較新舊法適用之結果
      ，其關於法定刑為罰金部分之提高標準，新法並無較有利
      於被告之情形，故依刑法第二條第一項前段規定，本案關
      於刑法第三百三十九條第一項之法定刑罰金提高標準部分
      ，自應適用行為時之法律即罰金罰鍰提高標準條例第一條
      及現行法規所定貨幣單位折算新臺幣條例第二條。
  ３、刑法第四十七條規定：
      查被告行為後，刑法第四十七條固於九十四年二月二日修
      正公布，並自九十五年七月一日起施行，但被告本次係故
      意犯罪，不論依修正前之刑法第四十七條，或修正後之刑
      法第四十七條第一項規定，均構成累犯，新法對被告並無
      較有利之情形，依刑法第二條第一項前段，應逕依修正前
      之刑法第四十七條，論以累犯，並加重其刑。
  ４、刑法第三十條第一項前段之規定：
      查被告行為後，刑法第三十條業於九十四年二月二日修正
      公布，並自九十五年七月一日起施行。修正後刑法第三十
      條規定：「幫助他人實行犯罪行為者，為幫助犯。雖他人
      不知幫助之情者，亦同。幫助犯之處罰，得按正犯之刑減
      輕之。」，與修正前同條規定：「幫助他人犯罪者，為從
      犯。雖他人不知幫助之情者，亦同。從犯之處罰，得按正
      犯之刑減輕之。」不同，但在本案中，修正後之規定並無
      較有利於被告之情形，依修正後刑法第二條第一項從舊從
      輕原則，應依修正前刑法第三十條第一項前段規定論處。
  ５、刑法第四十一條第一項規定：
      查被告行為後，刑法第四十一條第一項前段業於九十四年
      二月二日修正公布，並於九十五年七月一日施行。修正前
      刑法第四十一條第一項前段規定：「犯最重本刑為五年以
      下有期徒刑以下之刑之罪，而受六個月以下有期徒刑或拘
      役之宣告，因身體、教育、職業、家庭之關係或其他正當
      事由，執行顯有困難者，得以一元以上三元以下（按指銀
      元）折算一日，易科罰金。」，又被告行為時之易科罰金
      折算標準，修正前罰金罰鍰提高標準條例第二條前段（現
      已刪除）規定，就其原定數額提高為一百倍折算一日，則
      本件被告行為時之易科罰金折算標準，應以銀元三百元折
      算一日，經折算為新臺幣後，應以新臺幣九百元折算為一
      日。惟修正後之刑法第四十一條第一項前段則規定：「犯
      最重本刑為五年以下有期徒刑以下之刑之罪，而受六個月
      以下有期徒刑或拘役之宣告者，得以新臺幣一千元、二千
      元或三千元折算一日，易科罰金。」比較修正前後之易科
      罰金折算標準，以九十五年七月一日修正公布施行前之規
      定，較有利於行為人，則應依刑法第二條第一項前段，適
      用修正前刑法第四十一條第一項前段及罰金罰鍰提高標準
      條例第二條規定，定其折算標準。
（二）查姓名年籍不詳之成年人於取得被告丙○○前開臺中大雅
      郵局帳戶之存摺、印章、提款卡及密碼後，即基於意圖為
      自己不法所有之犯意，向被害人余曉青詐稱其公公中，
      須先繳納稅金九萬元，才能領等語，並提供另外人林宗
      昱所有之臺中中正路郵局局號000000－0、帳號0
      00000－0號帳戶及被告丙○○上開臺中大雅郵局帳
      戶以供匯款，被害人余曉青因不知有假，遂依指示匯款四
      萬一千二百元至林宗昱上開臺中中正路郵局帳戶內，核該
      姓名年籍不詳之成年人所為，係犯刑法第三百三十九條第
      一項之詐欺取財既遂罪。被告丙○○提供自己前開臺中大
      雅郵局帳戶予他人使用，其主觀上係以幫助他人犯罪之意
      思而參與犯罪構成要件以外之行為，核被告所為，係犯修
      正前刑法第三十條第一項、第三百三十九條第一項之幫助
      詐欺取財罪，應依修正前刑法第三十條第二項之規定減輕
      其刑。又被告丙○○前於八十九年間因妨害風化案件，經
      本院判處有期徒刑三月，如易科罰金，以銀元三百元折算
      一日確定，於九十年一月十二日易科罰金執行完畢，有臺
      灣高等法院被告前案紀錄表、臺灣臺中地方法院檢察署刑
      案資料查註紀錄表可按，其受有期徒刑之執行完畢，五年
      以內再犯本件有期徒刑以上之罪，為累犯，依法加重其刑
      ，並先加後減之。原審予以論罪科刑，固非無見，惟按幫
      助犯係依附正犯而存在，其應負之刑事責任自應依正犯所
      成立之罪而定，應適用同一之法條處罰，只是依法得減輕
      其刑而已（參林山田著，刑法通論（下）增訂七版，第一
      三一頁）。基此，本案詐騙被害人余曉青之行為人所犯既
      係刑法第三百三十九條第一項之詐欺取財既遂罪，則被告
      丙○○提供自己帳戶之幫助行為，自應論以詐欺取財既遂
      罪之幫助犯，原審論以幫助詐欺取財未遂罪，容有違誤，
      其依幫助未遂之犯罪情節，僅量處被告丙○○拘役二十日
      ，如易科罰金，以銀元三百元折算一日，亦有未洽。是以
      檢察官以原審量刑過輕提起上訴，為有理由，應由本院撤
      銷改判。爰審酌被告之素行非佳，本案係任意交付自己帳
      戶之存摺、印章、提款卡及密碼予姓名年籍不詳之人使用
      ，犯罪之動機、目的雖然單純，但罔顧此舉可能淪為他人
      犯罪之工具，幫助財產犯罪者遂行詐欺取財之目的，同時
      使詐欺取財者得以隱匿真實身分，增加查緝罪犯之困難，
      助長犯罪氣焰，危害社會治安，所為誠屬可議，但交付之
      帳戶資料僅有一份，被害人只有余曉青一人，被訛詐之金
      額為四萬一千二百元，所生損害尚非鉅大，被告丙○○提
      供帳戶並未獲取任何報酬，所得利益甚微；再考之被告丙
      ○○犯後曾於本院第一審審理時認罪，於本院第二審合議
      庭審理時，雖略有辯詞，但對所為始終表示知錯，態度尚
      可等一切情狀，量處如主文第二項所示之刑，並諭知易科
      罰金之折算標準，以示懲儆。
據上論斷，應依刑事訴訟法第四百五十五條之一第三項、第三百
六十九條第一項前段、第三百七十三條、第三百六十四條、第二
百九十九條第一項前段，刑法第二條第一項前段、第三十條第一
項、第二項（均修正前）、第三百三十九條第一項、第四十七條
（修正前）、第四十一條第一項前段（修正前），罰金罰鍰提高
標準條例第一條前段、第二條（修正前），現行法規所定貨幣單
位折算新臺幣條例第二條，判決如主文。
本案經檢察官乙○○到庭執行職務。
中    華    民    國    95    年    9     月    15    日
                  刑事第十一庭  審判長法  官  吳進發
                                      法  官  王世華
                                      法  官  莊嘉蕙
以上正本證明與原本無異。
本件不得上訴。
                                      書記官  魏愛玲
中    華    民    國    95    年    9     月    15    日
附錄本案論罪科刑法條全文
中華民國刑法第三百三十九條第一項
意圖為自己或第三人不法之所有，以詐術使人將本人或第三人之
物交付者，處五年以下有期徒刑、拘役或科或併科一千元以下罰
金。


司法院資訊處製作；財團法人民間司法改革基金會備份。
